---
title: "Die Bestimmung der Zentrale Tendenz mittels t-Tests"
author: "Katharina Maubach"
toc: true
number-sections: true
highlight-style: pygments
format:
  html:
    code-fold: false
    code-line-numbers: true
    code-annotations: hover
execute:
  echo: true
  message: false
  warning: false
---

# Grundlagen der t-tests und deren Durchführung in R

Grundsätzlich unterscheiden wir zwischen drei verschiedenen Arten von t-tests:

-   Einstichprobentest (one-sample-test),
-   t-Test für unabhängige Stichproben (two-paired-test) sowie
-   t-Test für verbundene Stichprobene (paired test)

**Der Einstichprobentest**

Der Einstichprobentest oder auch one-sample-test vergleicht den Mittelwert einer Gruppe mit einem bereits bekannten feststehenden Wert.

**t-test für unabhängige Stichproben**

**t-test für verbundene Stichproben**


## Laden der Daten und benötigten Pakete

Wir beginnen zunächst mit der Vorbereitung und Laden die notwendigen Pakete.

```{r Pakete}
if(!require("pacman")) {install.packages("pacman");library(pacman)}
p_load(tidyverse, ggplot2, haven, psych, psy, nFactors, htmlTable) # <1>
theme_set(theme_classic()) # <2>
```

1.  Mittels p_load laden wir alle benötigten Pakete gleichzeitig.
2.  Wir legen allgemein den Hintergrund theme_classic fest.

Anschließend laden wir die Daten aus dem Allbus:

```{r Laden der Daten}
daten = haven::read_dta("Datensatz/Allbus_2021.dta")
```

## Datenmanagement

Um mit dem Datensatz zu arbeiten benötigen wir einige grundlegende Schritte des Datenmanagements [für ausführliche Erklärungen siehe hier](https://patrickzerrer.github.io/R_Hands_on_Book/Skript_3.3.html).

```{r}

```

# t-Test für Einstichproben

::: {.callout-note collapse="true" icon="false"}
## Voraussetzungsprüfung
:::

## Durchführung des t-tests für Einstichproben

## Nicht-parametrischer Test:

# t-Test für unabhängige Stichproben

::: {.callout-note collapse="true" icon="false"}
## Voraussetzungsprüfung
:::


## Durchführung des t-tests für verbundene Stichproben


## Nicht-parametrischer Test: Mann-Whitney-U & Wilcoxon-Test

[Historie der Testverfahren](http://www.regorz-statistik.de/inhalte/tutorial_wilcoxon_mann_whitney_u_test.html)

# t-Test für verbundene Stichproben

::: {.callout-note collapse="true" icon="false"}
## Voraussetzungsprüfung
:::


## Durchführung des t-tests für verbundene Stichproben


## Nicht-parametrischer Test: Wilcoxon-Vorzeichen-Rangtest


